【裁判字號】    90,台上,3893
【裁判日期】    900628
【裁判案由】    貪污
【裁判全文】
最高法院刑事判決                                九十年度台上字第三八九三號
    上  訴  人  甲○○
右上訴人因貪污案件，不服台灣高等法院高雄分院中華民國八十九年十二月二十日第
二審更審判決 (八十九年度上更(一)字第三四一號，起訴案號：台灣高雄地方法院檢察
署八十七年度偵字第一三三一三號) ，提起上訴，本院判決如左：
    主  文
原判決撤銷，發回台灣高等法院高雄分院。
    理  由
本件原判決認定上訴人甲○○原任高雄巿政府工務局養護工程處技工，自民國七十五
年間起至八十七年間止，負責該處公務車輛所使用油票之購買、保管及發放等職務，
為依據法令從事公務之人員，竟意圖為自己不法之所有，並基於概括之犯意，利用其
負責該處公務車輛公用油票保管、發放職務之機會，自八十五年十二月間某日起至八
十六年六月間某日止，連續將所保管該處公有柴油油票中之部分油票不予發放，而予
以挪用侵占入己，其中八十五年十二月間，挪用十張四十公升柴油油票，票號自Ｚ0
00000000號至Ｚ000000000號；八十六年二月間，先挪用九十三張
四十公升柴油油票，票號自Ｚ000000000號至Ｚ000000000號；又
挪用九張四十公升柴油油票，票號自Ｚ000000000號至Ｚ00000000
0號；再挪用十張四十公升柴油油票，票號自Ｚ000000000號至Ｚ0000
00000號；八十六年四月間，挪用一百張四十公升柴油油票，票號自Ｚ0000
00000號至Ｚ000000000號；八十六年六月間，挪用一百張四十公升柴
油油票，票號自Ｚ000000000號至Ｚ000000000號，前後合計挪用
三百二十二張，每張四十公升柴油油票，共計一萬二千八百八十公升，案發時之總價
額為新台幣（下同）十六萬六千九百零四元。八十六年七月間起，中國石油股份有限
公司將該公司所發售之油票票值由公升改為金額，上訴人因而需將其負責保管發放以
公升為票面值之油票予以結算整理，其為免因無法辦理結算報銷及被發現有挪用公有
柴油油票之情事，遂於八十六年九月三十日，向中國石油股份有限公司購買一二○四
三公升（總價一五七五一九元，含稅二四八一元，合計為十六萬元），自動繳回全部
先前挪用之柴油油票。嗣於八十七年五月十一日九時許由法務部調查局高雄市調查處
（下稱高雄市調查處）發覺約談到案，經調查員提示高雄巿政府工務局養護工程處購
買油料統計表、油料領用登記簿等後，上訴人乃自白其侵占公有油票犯行，復於同年
月十八日九時許，自動前往高雄市調查處自白其侵占公有柴油油票之正確時間、數量
等情。因而撤銷第一審諭知上訴人無罪之判決，改判論處上訴人連續依據法令從事公
務之人員，侵占公有財物罪刑，固非無見。
惟查：(一)、被告之自白，須非出於強暴、脅迫、利誘、詐欺或其他不正之方法，且與
事實相符者，始得採為被告不利之證據，如果被告之自白，係出於不正之方法，而非
自由陳述，即其取得自白之程序，已非適法，則不問自白內容是否確與事實相符，因
其非係適法之證據，即不能採為判決之基礎。上訴人自檢察官偵查起即稱其於高雄市
調查處之自白非出於任意性之陳述，實係遭調查員之逼迫，始自白侵占柴油票用於個
人之轎車及旅行車而加油使用，但事實上其車輛均係使用汽油，並非使用柴油，在調
查處之陳述與事實不符，不得採為論罪之依據等語。參以高雄市調查處八十七年五月
十一日訊問上訴人之調查筆錄，記載該筆錄自八十七年五月十一日上午九時開始製作
至同日下午十六時三十分完成，共歷時七時三十分（高雄市調查處卷）。如果無訛，
則調查人員是否於前開七時三十分鐘之時間內，為連續不斷之訊問？其間有無違反刑
事訴訟法第九十八條規定而為疲勞訊問等情形？即非無疑而待究明，原審未詳加調查
釐清，遽認上訴人於高雄市調查處之自白係出於任意性之自白，且與事實相符，而採
為上訴人論罪之主要證據，尚嫌速斷。(二)、審理事實之法院，對於案內一切證據，除
認為不必要者外，均應詳為調查，然後基於調查所得之心證，以為判斷事實之基礎，
如有應行調查之證據未經依法調查，率予判決，即屬刑事訴訟法第三百七十九條第十
款所稱之當然違背法令。原判決認定上訴人有侵占前述油票之情事，而證人即高雄市
政府工務局養護工程處第三科第一股股長楊建興於檢察官偵查時證稱對於上訴人保管
、發放油票之情形，每年審計部門約有一、二次之查核，且其等亦不定期會同政風單
位無預警的抽查都相符；又稱渠等每月都要作報表呈核，伊每月都有核對報表等語（
偵查卷第二十五頁正面）。如果均無訛，則有關之報表是否為上訴人所製作？若然，
原判決既認定上訴人有侵占柴油油票之情形，則上訴人有無登載不實之偽造文書情事
及與侵占油票之關係如何？均待究明，原審未加調查釐清，即予判決，亦有可議。(三)
、有罪之判決書，對被告有利之證據不採納者，應說明其理由，為刑事訴訟法第三百
十條第二款所明定。故有罪判決書對於被告有利之證據，如不加採納，必須說明其不
予採納之理由，否則即難謂無判決不備理由之違誤。是事實審法院應於審判期日就被
告否認犯罪所為有利之辯解事項與證據，予以調查，而於有罪判決理由內詳加論列，
否則率行判決，即屬於法有違。上訴人否認有侵占之犯意，於事實審辯稱伊職掌公務
用油票之購買、發放消耗統計及報銷等相關紀錄資料之製作，每年度均受市政府審計
處、財政局及政風室之查核，倘帳目有短少不符之情形，須上訴人自行負責補足，無
從獲取任何利益。伊於八十六年九月底其母喪治喪完畢後，發覺油票進出異常，經結
算後即自行補足差額，並非被發現有短少怕出事才另購油票補足，除因疏失遺漏油票
外，無不法所有之侵占意圖及犯行等語（第一審卷第十七頁背面、第十八頁，原審法
院上訴字卷第四十五頁、第四十六頁）。參以卷附中國石油股份有限公司台灣營業總
處高雄營業處電子計算機統一發票之記載，上訴人早已於高雄市調查處人員於八十七
年五月十一日訊問上訴人前之八十六年九月三十日即購入柴油油票以補足短差，苟上
訴人確於治理其母喪事不久，他人尚未發覺弊端前，即自動補足柴油油票之短差，則
其前開辯解是否全係飾卸之詞，毫無可採，尚非無疑。原審對於前開上訴人有利之辯
解及證據，既未調查採納，復未於判決內敘明不予調查採納之理由，遽為上訴人不利
之判決，其審理猶有未盡。上訴意旨指摘原判決不當，尚非全無理由，應認仍有撤銷
發回更審之原因。
據上論結，應依刑事訴訟法第三百九十七條、第四百零一條，判決如主文。
中      華      民      國     九十     年      六      月    二十八    日
                              最高法院刑事第四庭
                                  審判長法官  董  明  霈
                                        法官  丁  錦  清
                                        法官  林  茂  雄
                                        法官  王  居  財
                                        法官  張  祺  祥
      右正本證明與原本無異
                                              書  記  官
中      華      民      國     九十     年      七      月      三      日


司法院資訊處製作；財團法人民間司法改革基金會備份。
